【裁判字號】    94,訴,1801
【裁判日期】    950511
【裁判案由】    水利法
【裁判全文】
臺北高等行政法院判決
                                     94年度訴字第01801號
                              .
原      告  甲○○
被      告  經濟部
代  表  人  乙○○（部長）
訴訟代理人  丙○○
            丁○○
上列當事人間因水利法事件，原告不服行政院中華民國94年4月
20日院臺訴字第0940084087號訴願決定，提起行政訴訟。本院判
決如下：
    主  文
原告之訴駁回。
訴訟費用由原告負擔。
    事  實
一、事實概要：
    被告以原告未經許可駕駛挖土機於苗栗縣公館鄉○○○段
    713地號後龍溪河川區域內採取土石，違反水利法第78條之
    1第3款規定，依同法第93條之5規定，以93年11月8日經授水
    字第09320228870號處分書，沒入原告使用之Hitachi300型
    綠色挖土機（下稱系爭挖土機）1部。原告不服，提起訴願
    ，亦遭駁回，遂向本院提起本件行政訴訟。
二、兩造聲明：
    (一)原告聲明：
      1.訴願決定及原處分均撤銷。
      2.訴訟費用由被告負擔。
    (二)被告聲明：
      1.駁回原告之訴。
      2.訴訟費用由原告負擔。
三、兩造爭點：
    被告以原告未經許可駕駛挖土機於苗栗縣公館鄉○○○段
    713地號後龍溪河川區域內採取土石，違反水利法第78條之
    1第3款規定，依同法第93條之5規定，沒入原告使用之系爭
    挖土機1部，是否有據？
四、兩造陳述：
    (一)原告主張：
      1.原告係受黃單工程行之僱用處理該行向高上企業社承攬
        東西向快速公路後龍汶水段E310標便道、聯絡道、移平
        、清除、搬運等工程，再由高上企業社盧聰業交付交通
        部公路總局東西向快速公路中區工程處第二工務段（下
        稱第二工務段）93年4 月13日快中二字第0930001069號
        函予黃單工程行，有關工程剩餘土石方出土作業，位於
        河川行水區內之土石均依規定就地攤平，另本工程因施
        工需要利用剩餘土方，施設之施工便道因汛期將至亦將
        於汛期前儘速清除。原告均依高上企業社及黃單工程行
        約定合約書施工，並非未經許可採取土石。
      2.被告前曾處分高秀國、原告等人罰鍰新臺幣（下同）
        100萬元，該100萬元業已撤銷，顯見原告未有違反水利
        法之情事，否則被告焉有撤銷罰鍰之理，被告沒入原告
        向他人承租之系爭挖土機，顯有認事用法不當之疏失云
        云。
      3.提出第二工務段93年4月13日快中二字第0930001069號
        函等件影本為證。
    (二)被告主張：
      1.盧聰業雇用原告駕駛挖土機於苗栗縣後龍溪汶水段河川
        區域內未經許可採取土石，裝載至鍾昶永、林快茂及梨
        金泉駕駛之砂石車上，運至河川區域外嘉承攪拌堆置場
        內堆置，為苗栗縣警察局大湖分局員警於93年6月22日
        查獲，並通知被告所屬水利署第二河川局巡防人員前往
        現場會勘，因其行為已違反水利法第78條之1第3款規定
        ，被告爰依同法第92條之2第7款規定處以罰鍰100萬元
        ，並依同法第93條之5規定，以93年11月8日經授水字第
        09320228870號處分書沒入其使用之系爭挖土機，並附
        記被告93年8月5日經授水字第09320228680號處分書處
        文主文第3項沒入處分撤銷（因該沒入處分尚包含鍾昶
        永等人使用之機具，故予以撤銷。）。
      2.原告受雇於盧聰業駕駛挖土機於苗栗縣後龍溪汶水段河
        川區域內未經許可採取土石，並將土石裝載至鍾昶永、
        林快茂及梨金泉駕駛之砂石車上，運至河川區域外嘉承
        攪拌堆置場內堆置，為苗栗縣警察局大湖分局員警查獲
        ，並經原告於警方偵訊筆錄簽名捺印在案，採取數量約
        540立方公尺（長度、寬度及深度各為30公尺、6公尺及
        3公尺）。
      3.原告未經許可採取之土石，經被告所屬水利署第二河川
        局現場比對結果，均為河川區域內之土石，且查該系爭
        便道係施工單位利用原有河川疏濬所施設之現存運輸路
        線，故原告採取之土石並非所稱來自系爭工程之剩餘土
        石方，且本件經被告所屬水利署第二河川局向交通部公
        路總局東西向快速公路中區工程處第二工務段人員查詢
        結果，該工務段並未同意原告於系爭地點採取土石，故
        原告違反水利法第78條之1第3款規定，已甚為明確。
      4.被告93年11月8日經授水字第09320228870號處分書，附
        記欄第四項係撤銷本部93年8月5日經授水字第
        09320228680號處分書處分主文第三項沒入處分，並無
        原告所稱撤銷前開經授水字第09320228680號處分書之
        罰鍰處分，原告顯有誤解。至原告指稱系爭挖土機係其
        所承租，按行為人違反水利法第78條之1規定，依同法
        第93條之5規定，主管機關得沒入行為人使用之設施或
        機具，並無使用之機具係他人所有即不得沒入之規定，
        本件原告未能提出系爭挖土機係何人所有，被告以原告
        為處分對象所為沒入處分並無不當等語。
      5.提出本件原處分及訴願決定書，苗栗縣警察局大湖分局
        93 年6月22日警方偵訊（調查）筆錄、93年6月22日刑事
        案件報告書，被告所屬水利署第二河川局93年6 月22日
        取締紀錄，現場位置圖，河川圖籍，現場照片12張，第
        二工務段93年4 月13日快中二字第0930001069號函、第
        六工務段「92年後龍溪河排～汶水段河川公地施設運輸
        便道計畫書」等件影本為證。
    理  由
一、原告起訴時，被告之代表人為何美玥，嗣已變更為乙○○，
    並由乙○○聲明承受訴訟，有其提出之聲明承受訴訟狀附卷
    可稽，核無不合，應予准許，合先敘明。
二、本件原告受合法通知，無正當理由未於言詞辯論期日到場，
    核無民事訴訟法第386條各款所列情形，爰依行政訴訟法第
    218條準用民事訴訟法第385條第1項前段之規定，由被告聲
    請而為一造辯論判決。
三、按河川區域內之下列行為應經許可：…三、採取或堆置土石
    ；違反…第78條之1…情形者，主管機關得沒入行為人使用
    之設施或機具，並得公告拍賣之，水利法第78條之1第3款、
    及第93條之5各定有明文。
四、本件被告以原告未經許可駕駛挖土機於苗栗縣公館鄉○○○
    段713地號後龍溪河川區域內採取土石，違反水利法第78條
    之1第3款規定，依同法第93條之5規定，以93年11月8日經授
    水字第09320228870號處分書，沒入原告使用之Hitachi300
    型綠色挖土機1部。原告不服，提起訴願，亦遭駁回等情，
    為兩造所不爭，且有原處分及訴願決定書等件影本附卷可稽
    。
五、原告主張其係依雇主指示及第二工務段93年4月13日快中二
    字第0930001069號函內容施工，並非未經許可採取土石；又
    被告既已撤銷罰鍰100萬元之處分，足見原告並無違反水利
    法之情事；而被告沒入原告向他人承租之系爭挖土機，亦有
    認事用法不當之疏失云云，惟其主張為被告所否認。被告則
    稱經被告所屬水利署第二河川局現場比對結果，原告所採取
    之土石，均為河川區域內之土石，故原告採取之土石並非所
    稱來自系爭工程之剩餘土石方，且係未經同意於系爭地點採
    取土石；又93年11月8 日經授水字第09320228870 號處分書
    ，附記欄第四項係撤銷本部93年8 月5 日經授水字第
    09320228680 號處分書處分主文第三項沒入處分，並無原告
    所稱撤銷前開經授水字第09320228680 號處分書之罰鍰處分
    ；而行為人違反水利法第78條之1 第3 款規定，依同法第93
    條之5 規定，主管機關得沒入行為人使用之設施或機具，並
    無使用之機具係他人所有即不得沒入之規定等語，資為爭議
    。
六、經查，原告未經許可於93年6 月22日受僱駕駛挖土機在苗栗
    縣公館鄉○○○段713 地號後龍溪河川區域內採取土石，由
    現埸之3 輛砂石車運至河川區域外嘉承攪拌堆置場堆置，有
    取締紀錄、河川圖籍、照片、偵訊（調查）筆錄及苗栗縣警
    察局大湖分局之刑事案件報告書等件影本附卷可稽，原告違
    章之事實，洵堪認定。
七、又高上企業社與黃單工程行簽訂之工程合約書，並非採取土
    石之許可文件，尚難執為原告合法採取土石之證明；且第二
    工務段93年4 月13日快中二字第0930001069號函被告所屬水
    利署第二河川局，說明位於行水區域內之土石方依規定就地
    攤平，利用東西向快速公路工程剩餘土方施設之施工便道因
    汛期將至，亦將於汛期前儘速清除等語，有該函附卷足憑，
    復未同意採取河川土石；是以原告主張其係依第二工務段93
    年4 月13日快中二字第0930001069號函內容施工，並非未經
    許可採取土石云云，核不足採。
八、再者，本件原告採取之土石，經被告所屬水利署第二河川局
    現場比對結果，均為河川區域內之土石；原告所稱東西向快
    速公路工程便道，則係施工單位利用河川疏濬部分現有之運
    輸路線施作完成等情，有現場照片、92年2 月「後龍溪河排
    ～汶水段河川公地施設運輸便道計畫書」（該計畫書第6 點
    載明該工程不至於有剩餘土石方產生）附卷可按，足證原告
    採取之土石，並非來自該工程之剩餘土石。且「後龍溪河排
    ～汶水段河川公地施設運輸便道計畫書」明載該工程不至於
    有剩餘土石方產生，已如前述，故原告主張其係承攬高上企
    業社有關系爭工程剩餘土石方出土作業工程云云，亦與事實
    不符，不足為採。
九、至於被告93年11月8 日經授水字第09320228871 號處分書，
    其附記欄第4 項載明被告93年8 月5 日經授水字第
    09320228690 號處分書處分主文第3 項「沒入處分」撤銷。
    故被告93年8 月5 日處分書之罰鍰處分部分，並未經被告於
    93年11月8 日處分書撤銷；是以原告主張被告已撤銷罰鍰
    100 萬元之處分云云，顯有誤解。又原告訴稱系爭挖土機係
    其所承租，非原告所有，不應沒入云云；惟按行為人違反水
    利法第78條之1 規定，依同法第93條之5 規定，主管機關得
    沒入行為人使用之設施或機具，並無使用之機具係他人所有
    即不得沒入之規定，被告依前開規定，沒入原告違章而使用
    之系爭挖土機，於法並無不合。故原告上開主張，均不足採
    。
十、本件原告復聲請履勘現場云云，惟本件事證已明，且有現場
    位置圖及現場照片等附卷可證，已如前述，原告之聲請，核
    無必要，併此敘明。
十一、從而，被告以原告未經許可駕駛系爭挖土機於苗栗縣公館
      鄉○○○段713 地號後龍溪河川區域內採取土石，違反水
      利法第78條之1 第3 款規定為由，依同法第93條之5 規定
      ，沒入原告使用之系爭挖土機1 部，於法並無違誤。訴願
      決定遞予維持，亦無不合。原告徒執前詞，訴請撤銷，為
      無理由，應予駁回。
據上論結，本件原告之訴為無理由，依行政訴訟法第98條第3項
前段、第218條，民事訴訟法第385條第1項前段，判決如主文。
中    華    民    國    95    年     5    月   11     日
                       第五庭審判長法  官  張瓊文
                                   法  官  王碧芳
                                   法  官  蕭忠仁
上為正本係照原本作成。
如不服本判決，應於送達後20日內，向本院提出上訴狀並表明上
訴理由，如於本判決宣示後送達前提起上訴者，應於判決送達後
20日內補提上訴理由書（須按他造人數附繕本）。
中    華    民    國    95    年     5    月   11     日
                                   書記官  蕭純純


司法院資訊處製作；財團法人民間司法改革基金會備份。
